臺灣高等法院臺南分院刑事裁定
110年度毒抗字第706號
抗  告  人
即  被  告  郭振銘

上列抗告人即被告因強制戒治案件，不服臺灣嘉義地方法院110
年度毒聲字第308號，中華民國110年6月22日裁定（聲請案號：
臺灣嘉義地方檢察署110年度毒偵字第520號），提起抗告，本院
裁定如下：
    主  文
抗告駁回。
    理  由
一、原裁定意旨略以：抗告人即被告甲○○前因施用第二級毒品案
    件，經臺灣嘉義地方法院以109年度毒聲字第320號裁定送勒
    戒處所觀察、勒戒確定後，檢察官於110年5月7日以110年度
    觀執助字第11號觀察勒戒處分執行指揮書，送法務部○○○○○○
    ○○附設勒戒所觀察、勒戒，後該所以110年6月8日雲所衛字
    第11040000170號函評估認有繼續施用毒品傾向，參以抗告
    人經雲林看守所附設勒戒處所評估結果，認抗告人有毒品犯
    罪相關司法紀錄11筆、首次毒品犯罪年齡21-30歲、其他犯
    罪相關紀錄2筆、合法物質濫用(菸)、使用年數超過1年及臨
    床綜合評估、社會穩定度，靜態因子得分51分，動態因子得
    分16分，合計67分，綜合評估判斷為「有繼續施用毒品傾向
    」，有前開函及所附有無繼續施用毒品傾向證明書及評估標
    準紀錄表可佐，審諸上開「有無繼續施用毒品傾向評估標準
    紀錄表」所列評估項目及各款評分結果，均係由具專業知識
    經驗人員，在抗告人觀察勒戒期間，依相關專業觀察勒戒流
    程，就其參酌所得證據資料及科學驗證所得之結論，是上述
    評分結果，自足以採信，而可作為抗告人有無繼續施用毒品
    傾向之判斷依據，從而抗告人有繼續施用毒品之傾向，堪可
    認定。綜上，抗告人經送觀察、勒戒後，既有繼續施用毒品
    傾向，檢察官據此聲請將抗告人令入戒治處所施以強制戒治
    ，為有理由，應予准許等語。
二、抗告意旨略以：本件原裁定無非係以法務部○○○○○○○○附設勒
    戒處所110年6月8日雲所衛字第11040000170號函暨所附之「
    有無繼續施用毒品傾向評估標準紀錄表」，據以裁定令抗告
    人入戒治處所強制戒治；然抗告人前於95年間經裁定送觀察
    、勒戒後，距今已15年，縱期間犯下他案但已執行完畢，是
    不應以抗告人之司法前科紀錄，作為抗告人是否有繼續施用
    毒品傾向之主要標準，否則有違一罪不二罰、不溯及既往及
    罪疑有利被告之原則；又抗告人原在監執行另案之有期徒刑
    2年5月25日，執行中經送觀察、勒戒，然單憑心理醫師之評
    估，再以司法前科紀錄為據，即裁定令抗告人入戒治處所強
    制戒治，然心理醫師何以能預知抗告人於上開有期徒行執行
    完畢，仍會施用毒品，實難令人心服；再者，法務部矯正署
    成立之用意，乃在免除監獄人滿為患，造成國家資源浪費，
    且於醫學之觀點抗告人係屬戒癮治療之病患，而非精神病患
    ，非得長期限制自由。為此，不服原裁定提起抗告，請求撤
    銷原裁定云云。
三、按「犯第10條之罪者，檢察官應聲請法院裁定，或少年法院
    （地方法院少年法庭）應先裁定，令被告或少年入勒戒處所
    觀察、勒戒，其期間不得逾2月」、「觀察、勒戒後，檢察
    官或少年法院（地方法院少年法庭）依據勒戒處所之陳報，
    認受觀察、勒戒人無繼續施用毒品傾向者，應即釋放，並為
    不起訴之處分或不付審理之裁定；認受觀察、勒戒人有繼續
    施用毒品傾向者，檢察官應聲請法院裁定或由少年法院（地
    方法院少年法庭）裁定令入戒治處所強制戒治，其期間為6
    個月以上，至無繼續強制戒治之必要為止。但最長不得逾1
    年」，毒品危害防制條例第20條第1項、第2項分別定有明文
    。　　
四、經查：
㈠、按有無繼續施用毒品傾向之評估標準，並非完全以受勒戒人
    勒戒後之結果為準，勒戒前之各種情況，仍應作為評估之依
    據。依勒戒處所評分說明手冊規定，係以「前科紀錄與行為
    表現」、「臨床評估」、「社會穩定度」，三項合併計算分
    數，每一大項皆有靜態因子與動態因子。而關於有無繼續施
    用毒品傾向之評估標準，法務部業於110年3月26日以法矯字
    第11006001760號函修正頒布「有無繼續施用毒品傾向評估
    標準紀錄表」、「有無繼續施用毒品傾向評估標準評分說明
    手冊」，上開評分說明手冊載明判定之原則：「受觀察勒戒
    人入所後，經過2週時間的觀察、勒戒，由處所及醫療人員
    依據其各項紀錄、資料及觀察勒戒期間之行為表現，加以評
    分。在勒戒人入所4至6週後，可再做一次評估以做必要之評
    分修正。每一大項皆有靜態因子與動態因子。先以靜態因子
    分數評分，靜態因子分數總分在60分（含）以上為『有繼續
    施用毒品傾向』；60分以下，與動態因子分數相加，如果總
    分在60分（含）以上，為『有繼續施用毒品傾向』」，又評估
    標準紀錄表及說明手冊中「前科紀錄與行為表現」之第1題
    及第3題之計分方式修正如下(餘無修正)：㈠第1項「毒品犯
    罪相關司法紀錄」：計分方式修正為每筆(次)5分，總分上
    限為10分；㈡第3項「其他犯罪相關紀錄」：計分方式修正為
    每筆(次)2分，總分上限為10分。是被告有無「繼續施用毒
    品傾向」，係依具體個案之臨床實務及相關事證等情綜合判
    定，有其相當之專業依據及標準，且涉及專門醫學，又衡酌
    強制戒治之目的，係為協助施用毒品者戒斷毒品之心癮及身
    癮所為之一種保安處分類型，而該評估標準係將與判斷有無
    繼續施用傾向之相關因素加以列舉及量化，適用於每一位受
    觀察、勒戒處分之人，具一致性、普遍性、客觀性，以利執
    法者判定受勒戒人有無繼續施用毒品傾向，倘其評估由形式
    上觀察，無擅斷或濫權等明顯不當情事，法院應予尊重。
㈡、抗告人前因施用第二級毒品案件，經臺灣嘉義地方法院以109
    年度毒聲字第320號裁定送勒戒處所觀察、勒戒確定，於110
    年5月10日起執行觀察、勒戒，經執行單位法務部○○○○○○○○
    附設勒戒處所依前揭新修正之「有無繼續施用毒品傾向評估
    標準紀錄表」、「有無繼續施用毒品傾向評估標準評分說明
    手冊」，對抗告人進行評估，其結果為：⑴「前科紀錄與行
    為表現」部分合計為21分（毒品犯罪相關司法紀錄「11筆」
    ，上限10分、首次毒品犯罪年齡「21歲至30歲」，5分、其
    他犯罪相關紀錄「2筆」，4分，上開靜態因子合計為19分；
    所內行為表現「持續於所內抽菸」計2分之動態因子）；⑵「
    臨床評估」部分合計為46分（「有」多重毒品濫用，計10分
    、「有」合法物質濫用，種類菸計2分、使用方式為「有注
    射使用」計10分、使用年數為「超過1年」計10分，上開靜
    態因子合計為32分；精神疾病共病(含反社會人格)評定為「
    有」計10分、臨床綜合評估(含病識感、動機、態度、就醫
    意願）評定為「中度」計4分，以上合計14分之動態因子）
    ；⑶「社會穩定度」部分合計為0分。以上⑴至⑶部分之總分合
    計為67分（靜態因子共計51分，動態因子共計16分），經綜
    合判斷評定為「有繼續施用毒品傾向」等情，有法務部○○○○
    ○○○○110年6月8日雲所衛字第11040000170號函暨所附之「有
    無繼續施用毒品傾向證明書」、「有無繼續施用毒品傾向評
    估標準紀錄表」(見109年度毒偵520號卷第24-26頁)在卷足
    憑。而新修正之「有無繼續施用毒品傾向評估標準」既係法
    務部邀集專家學者暨相關機關研商後修正完竣，以因應本次
    毒品危害防制條例之修法意旨，且為一般受觀察勒戒處分人
    均一體適用，並無恣意、濫權情事，本院就此專業判斷自應
    尊重。而且依照評分說明手冊載明判定之原則，上述評估係
    該所相關專業知識經驗人士，於抗告人受觀察、勒戒期間，
    依其本職學識評估抗告人之「前科紀錄與行為表現」、「臨
    床評估」、「社會穩定度」等因子所為之綜合判斷，經科學
    驗證所得之結論，足徵上開證明書及評估標準紀錄表，係綜
    合個案之臨床實務及具體事證為評分，以判定抗告人有繼續
    施用毒品傾向，自形式上觀察，並無擅斷或濫權等明顯不當
    之情事，自得資為判斷抗告人有無繼續施用毒品傾向之證明
    。是自上開評定之評分結果觀之，已超過法務部所訂頒應評
    估為有繼續施用毒品傾向之分數標準，又非僅以抗告人之前
    科紀錄為評估之標準，足認抗告人確有繼續施用毒品之傾向
    ，已達應施以強制戒治之標準，自有依法施以強制戒治以降
    低其再次施用毒品之危險性之必要。
㈢、抗告人雖認不應以其先前之前科紀錄，作為評估有無繼續施
    用毒品傾向之標準云云。惟查：毒品危害防制條例就初犯或
    3年後再犯施用第一、二級毒品罪者，所採機構內處遇之治
    療方式，為觀察、勒戒及強制戒治，亦即先將行為人送勒戒
    處所，施以短期生理治療及心理復健等處遇，以觀察其能否
    戒除毒癮，若認仍無法戒除，而有繼續施用毒品之傾向者，
    再令入戒治處所施以強制戒治，性質上為針對行為人將來危
    險所為預防、矯治措施之保安處分，以達教化與治療之目的
    。毒品戒除不易，尤其長期慣用毒品者所生「心癮」，甚難
    完全根除，須長期且持續之治療。而行為人之前科紀錄，客
    觀呈現是否長期慣用毒品之相關事實，自屬評估其有無施以
    強制戒治之重大考量因素，又於司法實務或醫學臨床上，具
    有毒品前科紀錄者，或因長期有機會接觸毒品，或因欲藉由
    毒品作用暫時隔絕現實環境，其反覆性、繼續性地再犯施用
    毒品犯行之機率，確實較沒有毒品前科者高，故法務部將前
    科紀錄列為評估有無繼續施用毒品傾向之評分標準之一，有
    其專業性之考量，法院應予尊重。本件抗告人前有毒品犯罪
    相關之司法紀錄多達11筆，其他犯罪相關紀錄2筆，另物質
    使用超過1年等情，此觀前開評分之「有無繼續施用毒品傾
    向評估標準紀錄表」即明，則勒戒處所於綜合評估後，認抗
    告人有繼續施用毒品之傾向，從形式上觀察，難認有何擅斷
    或濫權等明顯不當之情事。抗告意旨仍執前詞，指摘原裁定
    不當，並無可採。
五、綜上所述，原審依憑上開法務部○○○○○○○○110年6月8日雲所
    衛字第11040000170號函暨所附之「有無繼續施用毒品傾向
    證明書」、「有無繼續施用毒品傾向評估標準紀錄表」，認
    抗告人經觀察、勒戒後，仍有繼續施用毒品傾向，檢察官之
    聲請，於法並無不符，依毒品危害防制條例第20條第2項規
    定，裁定抗告人令入戒治處所強制戒治，其期間為6個月以
    上，至無繼續強制戒治之必要為止，但最長不得逾1年，經
    核並無違誤。抗告意旨徒以前詞指摘原裁定不當，並無理由
    ，應予駁回。
據上論斷，應依刑事訴訟法第412條，裁定如主文。
中　　華　　民　　國　　110 　年　　9 　　月　　3 　　日
                 刑事第四庭     審判長法  官　郭玫利
                                      法  官　曾子珍
                                      法　官　陳金虎
以上正本證明與原本無異。
不得再抗告。
　　　　　                            書記官　蘇文儀
中　　華　　民　　國　　110 　年　　9 　　月　　3 　　日